【裁判字號】    99,訴,648
【裁判日期】    991109
【裁判案由】    清償債務
【裁判全文】
臺灣高雄地方法院民事判決              99年度訴字第648 號
原      告  戊○○
            涂義澤
故      同
訴訟代理人  沈志祥律師
被      告  甲○○
上列當事人間請求清償債務等事件，本院於民國99年10月26日言
詞辯論終結，判決如下：
    主      文
確認被告執有原告於民國九十六年九月八日所共同簽發、到期日
為民國九十七年七月三十一日、面額新臺幣貳佰拾伍萬元、票
號六八八六六四號之本票債權不存在。
被告應給付原告戊○○新臺幣壹佰柒拾萬元，及自民國九十八年
十一月十日起至清償日止，按週年利率百分之二十計算之利息。
訴訟費用由被告負擔。
    事實及理由
一、原告主張：原告戊○○與被告、訴外人丙○○於民國96年9
    月8 日簽立「佣金給付辦法同意書」（下稱佣金給付同意書
    ），約定由被告、丙○○介紹並協調訴外人己○○、乙○○
    及林荷婷等人（下稱己○○等3 人）就坐落於嘉義縣中埔鄉
    ○○段1405、1405之17至34等地號共19筆土地，共同出資興
    建房屋（下稱系爭建案），並約定於己○○等3 人出資達新
    臺幣（下同）5,000 萬元時，原告戊○○同意支付被告、丙○○500 萬元佣金。原告戊○○、丁○○並共同簽發發票日
    為96年9 月8 日、到期日為97年7 月31日、面額235 萬元、
    票號688664號之本票（下稱系爭本票）交予被告收執。被告
    雖介紹己○○等3 人參與系爭建案之投資，惟己○○等3 人
    僅分別出資1,700 萬元、680 萬元及510 萬元，投資總額未
    達5,000 萬元，依佣金給付同意書第1 條約定，系爭本票給
    付條件未成就，原告戊○○、丁○○就系爭本票不負給付之
    責。詎被告仍執系爭本票聲請本票裁定強制執行，為此，乃
    訴請確認系爭本票債權不存在。另被告前向原告戊○○借款
    170 萬元（下稱系爭借款），並約定月息3%，嗣經催討仍未
    返還，併依據消費借貸法律關係，訴請被告返還系爭借款等
    語。並聲明：(一)確認被告所持有原告所簽發系爭本票票據債
    權不存在。(二)被告應給付原告戊○○170 萬元，及自訴狀繕
    本送達之翌日起至清償日止，按週年利率20% 計算之利息。
二、被告則以：被告確有介紹己○○等3 人投資系爭建案，己○○等3 人除以現金1,700 萬元、680 萬元及510 萬元出資外
    ，亦具名為連帶保證人，擔保原告丁○○所開設之勝泰豐建
    設股份有限公司（下稱勝泰豐公司）向高雄銀行股份有限公
    司（下稱高雄銀行）借款1,600 萬元（下稱系爭貸款）。此
    外，原告戊○○亦出資510 萬元，出資金額已達佣金給付同
    意書所約定之5,000 萬元，原告戊○○應給付佣金予被告，
    系爭本票債權對原告戊○○、丁○○自應存在。另被告係持
    其子即訴外人林育慶所簽發支票向原告戊○○借款，並約定
    利率為月息3 分（後改主張系爭借款係存在於原告戊○○與
    林育慶間），惟系爭借款債務與原告戊○○原應給付給訴外
    人林荷婷紅利債務互為抵銷，經抵銷後，系爭借款債務已不
    存在等語，資為抗辯。並聲明：駁回原告之訴。
三、兩造不爭執之事項：
  (一)原告戊○○、訴外人勝泰豐公司與訴外人己○○等3 人於96
    年9 月3 日就系爭建案，簽定合作投資契約書（下稱合作投
    資書），約定由己○○等3 人分別依50% 、20% 、30% 比例
    ，共同出資5,000 萬元，該合作書並經公證，有合作投資書
    及96年度雄院民公弘字第01230 號公證書在卷供憑（院卷第
    119頁至第125 頁）。
  (二)林荷婷嗣將其前開投資比例30% ，提供15% 予原告戊○○參
    與系爭建案，有合作同意書附卷足稽（院卷第157 頁）。
  (三)原告戊○○、被告及訴外人丙○○於96年9 月8 日簽立佣金
    給付同意書，於該同意書第1 條約定，原告戊○○於己○○
    等3 人出資5,000 萬元投資系爭建案時，同意支付被告及丙○○500 萬元佣金；原告戊○○、丁○○並共同簽發系爭本
    票予被告，有佣金同意書及系爭本票附卷足憑（院卷第42頁
    至第43頁）。
  (四)系爭本票現仍由被告持有中，被告並持向臺灣臺北地方法院
    （下稱臺北地院）聲請本票強制執行，經臺北地院以98年度
    司票字第3705號民事裁定准許，雖原告提起抗告、再抗告，
    惟經臺北地院以98年度審抗字第98號及臺灣高等法院以98年
    度非抗字第71號等民事裁定駁回抗告及再抗告確定在案，有
    臺北地院98年度司票字第3705號、98年度審抗字第98號及臺
    灣高等法院以98年度非抗字第71號等民事裁定在卷可參（院
    卷第150 頁至第155 頁、第160 頁）。
  (五)己○○、乙○○及林荷婷除分以現金出資1,700 萬元、680
    萬元及510 萬元外，另與原告丁○○擔任訴外人勝泰豐公司
    連帶保證人，向高雄銀行申辦系爭貸款，有高雄銀行前鎮分
    行高銀密鎮字第0990000036號函附放款借據4 份在卷足證（
    院卷第202 頁至第209 頁）。
  (六)原告持訴外人林育慶所簽發(1)票號CM0000000 號、票面金額
    50 萬 元、發票日為96年11月8 日；(2)票號CM0000000 號、
    票面金額70萬、發票日為96年11月20日及(3)票號CM0000000
    號、票面金額50萬、發票日為96年12月29日等支票（下稱系
    爭支票），並於其中(1)、(3)支票背書，向原告戊○○取得系
    爭借款，並約定借款利息為月息3%，有系爭支票附卷可考（
    院卷第26頁至第28頁）。
四、本件之爭點：
  (一)原告主張系爭本票債權不存在，是否有據？
  (二)原告戊○○依消費借貸法律關係，請求被告給付系爭借款及
    按週年利率20% 計算之利息，有無理由？
五、本院得心證之理由：
  (一)原告主張系爭本票債權不存在，是否有據？
    1.按確認之訴，僅須法律關係之存在否不明確，致原告在私
      法上之地位有受侵害之危險，而此危險得以對於被告之確
      認判決除去之者，即得依民事訴訟法第247 條之規定提起
      訴訟，故原告祇須主張為訴訟標的之法律關係或其他事項
      之存否有不明確者，對於爭執其主張者提起。又所謂即受
      確認判決之法律上利益，係指法律關係存否不明確，原告
      在法律上之地位有不安之狀態存在或受侵害之危險，而此
      種不安之狀態或危險，能以確認判決除去者而言。被告執
      有系爭本票，並持向臺北地院聲請本票裁定強制執行，經
      該院以98年度司票字第11533 號民事裁定准許，惟被告得
      否行使票據請求權，仍因兩造各自為相異主張而不明確，
      致原告私法上地位有受侵害之危險，此項不安狀態尚非不
      得以確認判決除去之，即足認原告提起本訴有受確認判決
      之法律上利益，合先敘明。
    2.次按確認法律關係不存在之訴，如被告主張其法律關係存
      在時，應由被告負舉證責任，最高法院42年台上字第170
      號判例意旨參照；又本票固為無因證券，票據債務人不得
      以自己與發票人或執票人前手間所存在之抗辯事由，對抗
      執票人。然發票人非不得以自己與執票人間所存之抗辯事
      由對抗執票人，此觀票據法第13條前段規定之反面解釋自
      明。如發票人一旦提出其基礎原因關係不存在之對人抗辯
      ，執票人自應就該基礎原因關係存在之積極事實，負舉證
      責任，亦據最高法院87年度台上字第1601號、94年度台簡
      上字第9 號及96年度台簡上字第23號等判決意旨揭櫫明確
      。本件原告戊○○與被告、訴外人丙○○約定，於被告、
      丙○○介紹、協調訴外人己○○等3 人負責出資營造系爭
      建案，於出資金額為5,000 萬元時，原告戊○○應給付被
      告、丙○○500 萬元佣金，並交付以原告戊○○、丁○○
      為共同發票人系爭本票予被告，為兩造所不爭執，故被告
      自應就該佣金即系爭本票債權存在一情，負舉證之責，併
      為敘明。
    3.依佣金給付同意書所載，原告戊○○、被告及丙○○間所
      約定給付佣金高達500 萬元，相當於系爭建案投資總額10
      % ，衡諸常情，原告願給付高額佣金，無非冀以被告人脈
      充沛、廣招財力雄厚金主，投注龐大資金，以利系爭建案
      進行。是探究原告戊○○、被告簽立佣金給付同意書之真
      意，寓有被告於其所招攬金主可全額供足5,000 萬，令原
      告戊○○無自籌財源之虞，始得請求佣金之旨甚明。此依
      佣金給付同意書第1 條所載「乙方（即被告、丙○○）介
      紹與協調己○○、乙○○、林荷婷等3 人負責出資營造中
      埔鄉○○段1405、1405之17～34等地號共19筆土地，興建
      大阪城店面別墅，出資金額為伍仟萬元時，甲方（即原告
      戊○○）同意支付乙方伍佰萬元佣金。」，並核對原告與
      己○○等3 人於所簽定之合作投資書第4 條載以「乙方（
      即訴外人己○○等3 人）投資金額為新臺幣伍仟萬元‧‧
      ‧乙方投資上限即為伍仟萬元，若因興建房屋或其他一切
      費用超過乙方投資金額時，由甲方負責補足（即原告）」
      、第9 條第2 項「乙方若不按本契約履行投資金伍仟萬元
      整，致無法完成本契約時，應賠償甲方‧‧‧」、第13條
      「本契約乙方之投資比例為己○○百分之五十，乙○○百
      分之二十，林荷婷百分之三十」等語，在在足證原告戊○○及被告訂立佣金同意書之真意，須於己○○等3 人自行
      出資總額達5,000 萬元時，原告戊○○始給付佣金予被告
      甚明，是認原告戊○○與被告所簽定佣金同意書，核其性
      質，係屬附停止條件之債權契約，即繫以「己○○等三人
      投資總額達5,000 萬元」為停止條件，於條件成就時，該
      債權契約始生效力，可堪認定。
    4.依前開不爭執事項所載，己○○等3 人現金出資額，依序
      為己○○1,700 萬元、乙○○680 萬元、林荷婷510 萬元
      ，計算結果，該出資額顯未達佣金給付同意書所約定之5,
      000 萬元，故被告得否請求原告給付系爭本票票款，即生
      疑問。雖己○○等3 人後與原告丁○○共同擔任塗某所開
      設之勝泰豐公司連帶保證人，由勝泰豐公司以前開坐落於
      嘉義縣中埔鄉○○段1405、1405之17至34等地號共19筆土
      地之所有權狀，向高雄銀行申辦系爭1,600 萬元貸款，亦
      為兩造所不爭執。被告就此主張系爭貸款應列入實際出資
      總額計算，而審酌佣金給付同意書或合作投資書之記載，
      均僅就己○○等3 人投資總額與比例為約定，並未限制其
      投資方式，是己○○等3 人擔任系爭貸款之連帶保證人，
      亦受有主債務人勝泰豐公司無法清償，遭債權人高雄銀行
      請求返還全數貸款之風險，原認系爭貸款應列入己○○等
      3 人投資額之一部。然按連帶債務人相互間應平均分擔義
      務，連帶債務人中之一人，因清償致他債務人同免責任者
      ，得向他債務人請求償還各自分擔之部分，民法第280 條
      前段及第281 條第1 項復有明文。依前開所述，己○○等
      3 人雖為系爭貸款之連帶保證人，惟系爭貸款嗣由勝泰豐
      公司出面清償，己○○等3 人就系爭貸款分文未償一情，
      已據高雄銀行前鎮分行以上揭函覆甚明，是勝泰豐公司、
      丁○○本得援依前開規定要求己○○等3 人償還各自分擔
      之部分。惟參酌證人乙○○於本院審理時到庭結證：「（
      系爭建案你個人投資資金總共多少？）680 萬元，占全部
      投資款20% ，原來預計全體投資人投資額為5,000 萬元，
      但因用勝泰豐公司名義辦理建築融資貸款1,600 萬元，因
      此全體投資人投資額減為3,400 萬元。」等語（院卷第18
      5 頁），是依證人所述，除認己○○等3 人未依佣金給付
      同意書所約定，提供5,000 萬元資金予原告戊○○外，復
      認系爭1,600 萬元貸款得否認定為己○○等3 人出資，亦
      有疑義。
    5.再被告辯稱該投資總額應另加計原告戊○○所出資510 萬
      元，已達5,000 萬元云云，並提出其真正為兩造所不爭執
      為原告戊○○與林荷婷所簽立合作同意書為憑（院卷第15
      7 頁）。雖依該合作同意書記載，林荷婷將其出資額30%
      一半即15 %讓與原告戊○○，姑暫不論戊○○出資額為75
      0 萬（亦即5,000 萬之15% ），抑或510 萬元（即3,400
      萬元之15% ），然承前所述，原告戊○○願給付高額佣金
      予被告，其用意無非欲藉被告之力，獲取資金，令其無需
      自籌財源，以利系爭建案推行，始願給付高額佣金。如認
      原告戊○○尚需提供750 萬元或510 萬元加入系爭建案之
      投資，始達佣金給付同意書所約定5,000 萬元，進認其需
      依佣金同意書所載，給付佣金予被告，顯然違反於原告戊○○與被告簽立佣金同意書之真意。是被告雖抗辯佣金給
      付條件已成就，原告應給付被告應得之利益即系爭本票票
      款，尚有誤會。
    6.證人丙○○於本院審理時固證以：「96年5 月間被告告訴
      我戊○○有一個大阪城建案，需要資金，要找金主投資，
      投資金額尚未談定，當時戊○○說若可找到金主投資，要
      給我跟被告500 萬元的佣金，但戊○○沒有提到金主投資
      金額要達一定額度，才願意給付佣金。」、「戊○○說只
      要金主與他談成願意投資，簽立契約書，他就願意給付佣
      金，且戊○○也在金主於96年9 月3 日簽立投資契約書後
      ，96年9 月8 日簽發給付佣金的本票2 張給我與被告，每
      張面額均為235 萬元‧‧‧」、「（同意書第4 條約定「
      以投資者結清之日為準」所指為何？）簽立同意書時，我
      沒有注意到該條後段還有註記「以投資者結清之日為準」
      的字樣。當時雙方沒有提到投資人的資金沒有全部到位要
      如何處理。」等語（院卷第217 頁至第218 頁）。然證人
      前開證述，與佣金給付同意書已載明投資總額約定明顯不
      符，而證人丙○○亦於該佣金給付同意書上親自簽名，尚
      難謂其對該佣金給付附有投資總額條件一事毫無所悉，且
      審酌證人丙○○既身為利害關係人，難以期待為不利於己
      之證述，核其所述既與事實未符，自無可憑信。
    7.從而，己○○等3 人既未如佣金給付同意書所載，出資達
      原約定出資額5,000 萬元，則原告為擔保佣金之給付，所
      簽發系爭本票，既因己○○等3 人未能依約履行，系爭本
      票所擔保之停止條件未成就，被告即不得執之行使，原告
      請求確認系爭本票債權不存在，為有理由，應予准許。
  (二)原告戊○○依消費借貸法律關係，請求被告給付系爭借款及
    按週年利率20% 計算之利息，有無理由？
    1.按當事人主張之事實，經他造於準備書狀內或言詞辯論時
      或在受命法官、受託法官前自認者，無庸舉證。又自認之
      撤銷，除別有規定外，以自認人能證明與事實不符或經他
      造同意者，始得為之，為民事訴訟法第279 條第1 項、第
      3 項所明文。
    2.原告戊○○主張被告向其借貸系爭借款，約定利率為月息
      3 分等事實，業經被告於本院98年11月16日準備程序期日
      ，當庭陳述：「我是持系爭支票向原告戊○○借款，借款
      金額是170 萬元，我是背書人並非發票人，發票人是我兒
      子林育慶即金盟工程行‧‧‧」、「‧‧‧約定借款利息
      每月5 萬1,000 元‧‧‧」等語（院卷第20頁、第114 頁
      ），依被告前開陳述內容，被告就系爭借款係存在於其與
      原告戊○○間一節，業已自認。雖被告嗣改稱系爭借款關
      係係存在於戊○○與其子林育慶之間，其向未戊○○借款
      云云（院卷第114 頁），然此據原告戊○○堅決否認（院
      卷第143 頁），被告復未提出任何證據證明其自認向戊○○借用系爭借款與事實不符，以撤銷前開自認，此節所辯
      ，自無可採，則戊○○就其主張被告向其借貸系爭借款之
      事實，即無庸舉證，本院應以之為裁判基礎。
    3.再者，系爭借款迄今尚未清償，亦為被告於本院99年9 月
      21日言詞辯論期日自承明確（院卷第233 頁）。雖被告主
      張系爭借款原約定清償期限為96年12月底，但因戊○○與
      被告約定在系爭建案完工後，必須給付林荷婷180 萬紅利
      ，被告向戊○○表示系爭借款以所給付予林荷婷紅利互為
      抵銷，抵銷後借款已經清償完畢，戊○○於98年間在台北
      律師事務所同意抵銷云云（院卷第114 頁），惟此為原告
      戊○○予以否認，而被告就此部分，並無法舉證以實其說
      ，此一主張即無可採。
    4.被告另以原告戊○○所持系爭支票未經提示，依票據法第
      130 條規定，對被告喪失追索權云云置辯。惟查，原告戊○○所主張之請求權基礎為借款返還請求權，而非票款請
      求權。原告執以系爭支票僅為證明方法之一，並非行使票
      據權利，自無票據提示與否之問題，被告前開主張亦無足
      取。
    5.按消費借貸，謂當事人一方移轉金錢或其他代替物之所有
      權於他方，而約定他方以種類、品質、數量相同之物返還
      之契約，民法第474 條第1 項定有明文。至消費借貸是否
      有利息或其他報償，悉視當事人間之契約內容而定。另按
      約定利率，超過週年利率20% 者，債權人對於超過部分之
      利息，無請求權，復為民法第205 條所明定。依前開所述
      ，原告戊○○與被告就系爭借款約定每月給付5 萬1,000
      元利息，經計算結果，該月息即為3 分等節，該約定顯逾
      上揭法條所定上限，債權人即原告戊○○僅得依前開規定
      ，請求以週年利率20% 計算之利息，逾此部分者，依法並
      無請求權。是原告戊○○訴請被告以週年利率20% 計算之
      利息，其餘部份均捨棄而不為請求（院卷第95頁），尚無
      逾越前揭民法規範，於此範圍內之約定，應屬契約自由原
      則之範疇，容屬有據，應與准許。
    6.從而，原告依據消費借貸法律關係，請求被告給付系爭借
      款，及自訴狀繕本送達之翌日即98年11月10日（送達證書
      附於院卷第17頁）起至清償日止，按週年利率20% 計算之
      利息，自屬有據。
六、綜上所述，原告訴請確認系爭本票債權不存在，及請求被告
    應給付原告戊○○170 萬元，及自訴狀繕本送達翌日即98年
    11月10日起至清償日止，按週年利率20% 計算之利息，於法
    有據，應予准許。
七、據上論結：原告之訴為有理由，依民事訴訟第78條，判決如
    主文。
中    華    民    國    99    年    11    月    9    日
                  民事第五庭  法  官  張維君
以上正本係照原本作成。
如對本判決上訴，須於判決送達後20日內向本院提出上訴狀。如
委任律師提起上訴者，應一併繳納上訴審裁判費。
中    華    民    國    99    年    11    月    9    日
                              書記官  林秀珍

司法院資訊處製作；財團法人民間司法改革基金會備份。
